【裁判字號】    92,易,654
【裁判日期】    920326
【裁判案由】    妨害兵役
【裁判全文】
臺灣臺中地方法院刑事判決                          九十二年度易字第六五四號
    公  訴  人  臺灣臺中地方法院檢察署檢察官
    被      告  甲○○
右列被告因妨害兵役案件，經檢察官聲請簡易判決處刑（聲請案號：九十一年度偵字
第二三九五○號），經本院臺中簡易庭認不宜以簡易判決處刑，簽由本院刑事庭改依
通常程序審理，判決如左：
    主  文
甲○○後備軍人意圖避免召集處理，居住處所遷移，無故不依規定申報，致使召集令
無法送達，處拘役肆拾日，如易科罰金，以參佰元折算壹日。緩刑貳年。
    事  實
一、甲○○係後備軍人，住居所原設在臺中市○區○○里○○路○段三○七巷十六號
    三樓，於民國（下同）九十年年中某日（起訴書誤載為九十一年三月一日），遷
    出上開住居所，竟意圖避免召集處理，無故不依規定申報，致使臺中市後備司令
    部所發指定應於九十一年七月九日上午八時，前往臺中縣烏日鄉○○村○○路七
    四四號成功嶺營區報到之點閱召集令無法送達。
二、案經臺中市後備司令部移送臺灣臺中地方法院檢察署檢察官偵查後聲請簡易判處
    刑。
    理  由
一、訊據被告甲○○對於上開時間，遷移前揭住居所後，並未依規定申報乙節坦承不
    諱，且與證人張崑鎮於偵查中所證稱：被告的點閱召集令係由其送達，其去了四
    、五趟，還問過左右鄰居，左右鄰居說被告已經搬走了，聯絡不到人，其找不到
    被告，所以請里長黃賢德及鄰長楊錫奎作證（見偵查卷第九頁）；證人黃賢德於
    偵查中所證稱：其陪張崑鎮警員送點閱召集令二次，鄰長楊錫奎就住在被告樓下
    一樓，鄰長說三樓已沒住人（見偵查卷第九頁）等語相符，並有臺中市後備司令
    部妨害兵役案件移送報告書、臺中市後備司令部列管後備軍人行方不明移送法辦
    年籍表、點閱召集令各乙份附卷足憑。再被告於偵查中及本院審理時坦承：伊於
    八十八年一月十五日退伍，亦知悉後備軍人會被點召，伊於九十年年中遷移住居
    所，伊人在臺北，在臺北亦無辦理流動人口申報（見本院九十二年三月三日審理
    筆錄、偵查卷第九頁）等語明確，則被告明知身為後備軍人會被點召，然其遷移
    住居所，竟未依規定申報，致使前揭點閱召集令無法送達，則其有避免召集處理
    之意圖自明。是本件事證明確，被告犯行堪以認定，應予依法論科。
二、按妨害兵役治罪條例於九十一年六月二十六日經總統公布修正條文，並自公布日
    起施行，修正前第十一條更改條號為第十條，修正前第七條更改條號為第六條，
    並於修正後之第十條第一項在原條文「後備軍人」之後增加「意圖避免召集處理
    」之主觀構成要件，使該條成為意圖犯，須具有上開避免召集處理之意圖始能成
    立犯罪。查本案被告甲○○應接受點閱召集之日期為九十一年七月九日，係在該
    條例公布之後，但其居住處所遷移，無故未依規定申報之時間，係在公布日前之
    九十年年中某日，是被告行為後法律有變更，故有比較新舊法之必要。然經比較
    結果，修正後第十條第三項、第一項除就本罪行為人之主觀要件即「意圖避免召
    集處理」加以規定外，其餘規定均與修正前第十一條第三項、第一項之規定相同
    ，而修正後第六條第二項規定將罰金刑部分加重規定為新臺幣九萬元以下，至於
    修正前第七條第二項原規定罰金刑上限為三百元銀元（經罰金罰鍰提高標準條例
    提高為十倍，再乘以三倍，相當於新臺幣九千元），修正前之罰金刑上限較修正
    後為低，但妨害兵役治罪條例修正後第十條第一項之條文，因須有避免召集處理
    之意圖，始能構成犯罪，在科刑時，修正後之第十條第一項、第三項亦成為第六
    條第三項之構成要件，是就罪刑一切情形，全部綜合比較之結果，自應適用最有
    利於被告之裁判時法即修正後之條文（最高法院二十四年上字四六三四號判例可
    資參照），故本案並無依第二條第一項但書之規定適用修正前法律之情形。綜上
    ，本案應適用裁判時之法律，即修正後妨害兵役治罪條例第十條第三項、第一項
    、第六條之規定，合先敘明。
三、核被告甲○○所為，係犯修正後妨害兵役治罪條例第十條第三項、第一項第三款
    、第六條第二項意圖避免點閱召集罪。爰審酌被告之素行、犯罪動機、犯罪手段
    尚屬平和，此次犯罪之惡性並非甚為重大，且犯罪後之態度尚稱良好等一切情狀
    ，量處如主文所示之刑，並諭知易科罰金之折算標準，以示懲儆。末查：被告前
    未曾受有期徒刑以上刑之宣告，有臺灣臺中地方法院檢察署刑案資料查註紀錄表
    、臺灣高等法院被告全國前案紀錄表各一紙在卷可按，被告犯後態度良好，頗具
    悔意，其經此教訓，當知警惕而信無再犯之虞，本院綜核各情，所宣告之刑，認
    以暫不執行為適當，併予宣告緩刑二年，以啟自新。
據上論斷，應依刑事訴訟法第四百五十二條、第二百九十九條第一項前段，修正後妨
害兵役治罪條例第十條第三項、第一項第三款、第六條第二項，刑法第二條第一項前
段、第十一條前段、第四十一條第一項前段，罰金罰鍰提高標準條例第二條，判決如
主文。
中      華      民      國    九十二    年      三      月    二十六    日
                                     臺灣臺中地方法院刑事第六庭
                                         法  官  劉麗瑛
右正本證明與原本無異。
如不服本判決，應於送達後十日內向本院提出上訴狀（須附繕本），上訴於臺灣高等
法院臺中分院。
                                         書記官
中      華      民      國    九十二    年      三      月    二十六    日
附錄論罪科刑法條
修正後妨害兵役治罪條例第六條第一項:
意圖避免教育召集或勤務召集，而有下列行為之一者，處三年以下有期徒刑：
一  造免役、除役、轉役或免除召集原因者。
二  毀傷身體者。
三  拒絕接受召集令者。
四  應受召集，無故逾應召期限二日者。
五  使人頂替本人應召者。
修正後妨害兵役治罪條例第十條：
後備軍人意圖避免召集處理有下列行為之一者，處一年以下有期徒刑、拘役或科新台
幣九萬元以下罰金：
一  離營歸鄉無故不依規定報到，或重複申報戶籍者。
二  拒絕依規定調查，或體格檢查不到者。
三  居住處所遷移，無故不依規定申報者。
國民兵犯前項第三款之罪者，處六月以下有期徒刑、拘役或科新台幣三萬元以下罰金
。
後備軍人犯第一項之罪或國民兵犯前項之罪，致使召集令無法送達者，以意圖避免召
集論；分別依第五條或第六條科刑。


司法院資訊處製作；財團法人民間司法改革基金會備份。
